【裁判字號】    89,台上,3060
【裁判日期】    890531
【裁判案由】    偽造文書
【裁判全文】
最高法院刑事判決                              八十九年度台上字第三○六○號
    上  訴  人  甲○○
右上訴人因偽造文書案件，不服台灣高等法院中華民國八十七年二月二十四日第二審
判決（八十六年度上訴字第五二七七號，起訴案號：台灣台北地方法院檢察署八十六
年度偵緝字第四五○號），提起上訴，本院判決如左：
    主  文
上訴駁回。
甲○○緩刑年。
    理  由
本件原判決認定上訴人甲○○於民國八十四年一月十五日，召集每會為新台幣（下同
）一萬元，採內標方式，連會首共二十五人之互助會，其中黃妙珠、楊志敏二人並未
同意參加，乃上訴人竟將該二人列名其內，嗣即意圖為自己不法之所有，基於概括
之犯意，先後二次，即於八十四年五月十五日及同年十二月十五日，分別冒用黃妙珠
、楊志敏二人名義，在台北縣新店市○○街六十一號其當時之住處，先後在標單上偽
造黃妙珠、楊志敏之署押，以偽造黃妙珠、楊志敏名義之標單（標單二紙均已滅失）
，偽填標息均為四千五百元，並持以行使而標得二會，足以生損害於黃妙珠、楊志敏
二人，並使陳寶村、林美玉等活會會員（除黃妙珠、楊志敏以外）陷於錯誤，分別繳
交會款，其金額分別為十萬四千五百元（活會十九人、死會三人）及七萬一千五百元
（活會十三人、死會九人），共詐得十七萬六千元等情，係以上開事實，經訊據上訴
人雖坦承有以黃妙珠、楊志敏名義標得會款之行為，但矢口否認有偽造文書之犯行，
辯稱：黃妙珠、楊志敏二人原來有同意參加互助會，並已製作完成互助會單交給其他
會員，嗣渠等又不要參加，伊始頂下彼等二人之互助會，並無冒標或詐欺云云。惟查
右揭事實，業據告訴人林美玉、陳寶村指述甚明，並有互助會單一紙附卷可稽。該互
助會單上雖列有黃妙珠、楊志敏二人為會員，但上訴人於召集之初，分別邀請黃妙珠
、楊志敏參加時，彼等均未答應參加，亦從未繳交會款等情，業據被害人黃妙珠、楊
志敏陳明在卷（台灣台北地方法院檢察署八十五年度偵字第二七九二八號偵查卷第四
十二頁反面及原審八十六年十二月十七日訊問筆錄），上訴人於標會之初，未即時更
正互助會單，或通知各會員，且互助會單上均留有各會員之電話，於連絡上亦無困難
。乃上訴人竟故意隱匿虛列會員之事實，並伺機冒名標得會款，致活會會員均信以為
真有其人參加並標得會款，而分別繳交會款，其有詐欺之犯意，至為明顯。又上訴人
於冒標之時，曾寫標單，其上並書寫姓名及利息，亦據上訴人供承在卷（台灣台北地
方法院檢察署八十六年度偵緝字第四五○號偵查卷第十一頁），其有偽造私文書並進
而行使之行為，事證明確，上訴人犯行洵堪認定，為其依憑之證據及理由。對於上訴
人之辯解，認係避就卸責之詞，不足採信，亦在判決詳加指駁並說明理由。核上訴人
所為，其偽造他人標單並持以行使冒標之行為，係犯刑法第二百十六條、第二百十條
之行使偽造私文書罪，而其向互助會員詐取錢財之行為係犯刑法第三百三十九條第一
項之詐欺取財罪。上訴人偽造黃妙珠、楊志敏二人之署押係偽造私文書之部分行為，
不另論罪，又偽造私文書後，復持以行使，其偽造之低度行為應為行使之高度行為所
吸收，僅論以行使偽造私文書罪。上訴人先後二次詐欺取財犯行，各係以一行為，詐
得活會會員之會款而侵害數個財產法益，係一行為觸犯數罪名，應依刑法第五十五條
想像競合犯之規定，各論以一罪。上訴人先後二次犯行，時間緊接，各犯罪之構成要
件相同，顯係基於概括犯意而反覆為之，應依同法第五十六條連續犯之規定，各論以
一罪，並加重其刑。而其行使偽造私文書罪與詐欺取財罪間，有方法結果之牽連犯關
係，應依同法第五十五條從一重之行使偽造私文書罪處斷。因而撤銷第一審不當之判
決，援引上開法條、罰金罰鍰提高標準條例第一條前段，並審酌上訴人之品行、犯罪
之目的、手段、所生危害、犯罪後之態度及民事部分尚未解決等一切情狀，論處上訴
人連續行使偽造私文書，足以生損害於他人罪，量處有期徒刑陸月。又上訴人所偽造
之標單二紙，均已滅失不予諭知沒收，亦加明。經核於法尚無違誤。上訴意旨仍執
陳詞，任意指摘原判決不當，非有理由，應予駁回。惟上訴人前未受有期徒刑以上刑
之宣告，因一時之錯誤，致罹刑章，經此受刑之宣告當知所惕勵而無再犯之虞，認其
所處之刑，以暫不執行為適當，爰宣告緩刑年，以勵自新。
據上論結，應依刑事訴訟法第三百九十六條、刑法第七十四條第一款，判決如主文。
中      華      民      國    八十九    年      五      月    三十一    日
                              最高法院刑事第十一庭
                                  審判長法官  莊  登  照
                                        法官  洪  明  輝
                                        法官  蔡  清  遊
                                        法官  黃  一  鑫
                                        法官  林  秀  夫
      右正本證明與原本無異
                                              書  記  官
中      華      民      國    八十九    年      六      月      七      日


司法院資訊處製作；財團法人民間司法改革基金會備份。
